臺灣高雄地方法院刑事判決　　　　　　 100年度選訴字第29號
公　訴　人　臺灣高雄地方法院檢察署檢察官
被　　　告　李珈璜
選任辯護人　鄭國安律師
　　　　　　吳麗珠律師
　　　　　　郭宗塘律師
上列被告因違反公職人員選舉罷免法案件，經檢察官提起公訴（
99年度選偵字第130號、第374號、第46號），本院判決如下：
    主  文
李珈璜犯公職人員選舉罷免法第九十九條第一項之行求賄賂罪，
處有期徒刑肆年，併科罰金新臺幣壹佰萬元，罰金如易服勞役，
以新臺幣仟元折算壹日。褫奪公權肆年。交付之賄賂現金新臺
幣捌仟元，未扣案用以行求賄賂之現金新臺幣捌仟元均沒收。
    事  實
一、李珈璜為使不知情之高雄縣市合併後第1 屆高雄市新興區浩
    然里里長候選人即其妻李許美曄（另為不起訴處分）與所支
    持之第1 屆第8 選區市議員候選人即不知情之許崑源均能順
    利當選，竟基於對有投票權人行求、交付賄賂而約其投票權
    為一定行使之犯意，欲以每票新臺幣（下同）1000元之對價
    買受有投票權人之選票，要求受賄人之投票權為投票給李許
    美曄、許崑源之一定行使，而接續為下列行為：
（一）於民國99年9 月底某日下午5 、6 時許，到設籍在浩然里
      有投票權之A2住處（真實姓名、年籍、地址均詳密封卷）
      行求賄賂，並問明可支持許崑源之票數後，要求A2於99年
      11月27日該屆市議員選舉，投票給許崑源。嗣於行求後欲
      交付1000元賄款給A2時，遭A2拒絕。
（二）於99年9 月底某日上午9 時許，在高雄市新興區國民市○
      ○○路口紅綠燈處，向設籍在浩然里有投票權之A3（真實
      姓名、年籍、地址均詳密封卷）行求賄賂，並問明可支持
      李許美曄之票數後，要求A3於99年11月27日該屆里長選舉
      ，投票給李許美曄。嗣於行求後欲交付2000元賄款給A2時
      ，遭A2拒絕。
（三）於99年10月中旬某日中午12時許，到設籍在浩然里有投票
      權之A6所經營之麵店（真實姓名、年籍、地址、店名均詳
      密封卷）對A6說「拜託一下」後，趁A6忙於店務無暇之際
      ，放置5000元在該店櫃臺上，以此方式行求賄賂A6於99年
      11月27日該屆里長選舉，投票給李許美曄。後A6不願受賄
      而將該5000元退還給李珈璜。
（四）於99年10月份某日接近中午某時許，到設籍在浩然里有投
      票權之A7住處（真實姓名、年籍、地址均詳密封卷）行求
      賄賂，並問明可支持李許美曄之票數後，要求A7於99年11
      月27日該屆里長選舉，投票給李許美曄，嗣於行求後交付
      1000元賄款給A7，另將1000元託付A7，約定由其轉達該款
      項暨上揭投票行賄之旨予戶內另1 名有投票權家人。A7（
      業經檢察官為不起訴處分確定）明知李珈璜所交付之現金
      係賄選之對價，仍基於有投票權人，而許以其投票權為一
      定行使之犯意，當場收下（賄款2000元業經扣案）。
（五）於99年8 、9 月份某日中午某時許，到設籍在浩然里有投
      票權之洪陳滿鄭住處行求賄賂，並問明可支持李許美曄之
      票數後，要求洪陳滿鄭於99年11月27日該屆里長選舉，投
      票給李許美曄，嗣於行求後交付1000元賄款給洪陳滿鄭，
      另將5000元託付洪陳滿鄭，約定由其轉達該款項暨上揭投
      票行賄之旨予戶內另5 名有投票權家人。洪陳滿鄭（業經
      檢察官為不起訴處分確定）明知李珈璜所交付之現金係賄
      選之對價，仍基於有投票權人，而許以其投票權為一定行
      使之犯意，當場收下（賄款6000元業經扣案）。
    嗣A7、洪陳滿鄭尚未轉告及將款項轉交其2 人具有投票權之
    家人前，即經警接獲情資循線查獲，並分別扣得洪陳滿鄭、
    A7所收受之賄款6000元、2000元。
二、案經高雄市政府警察局苓雅分局移送臺灣高雄地方法院檢察
    署檢察官偵查起訴。
    理  由
一、證據能力：
（一）按被告以外之人於審判外之言詞或書面陳述，除法律有規
      定外，不得作為證據；被告以外之人於檢察事務官、司法
      警察官或司法警察調查中所為之陳述，與審判中不符時，
      其先前之陳述具有較可信之特別情況，且為證明犯罪事實
      存否所必要，得為證據，刑事訴訟法第159 條第1 項、第
      159 條之2 分別定有明文。是被告以外之人於審判外之言
      詞或書面，即屬傳聞證據，因有悖法院直接審理及言詞審
      理之精神，妨礙當事人之反對詰問權，影響程序正義之實
      現，除法律別有規定外，原則上不具證據能力，必符合上
      開例外規定時，始具有證據能力。刑事訴訟法第159 條之
      2 所謂「前後陳述不符」之要件，應就前後階段之陳述進
      行整體判斷，以決定其間是否具有實質性差異，而所謂「
      較可信之特別情況」，亦應就前後陳述時之各種外部情況
      進行比較，以資決定何者外部情況具有可信性，若陳述係
      在特別可信之情況下所為，則虛偽陳述之危險性不高，雖
      係審判外陳述，或未經被告反對詰問，仍得承認其有證據
      能力。就外部情況之認定，例如時間之間隔、是否為有意
      識之迴避、有無受外力干擾或事後串謀、以及警詢所作時
      之筆錄記載是否完整、是否出於自由意識陳述等情。法院
      應斟酌上列因素綜合判斷，細究陳述人問答態度、表情與
      舉動之變化，以查是否具較可信之特別情況。經查，證人
      A2、A3、A6、A7、洪陳滿鄭於警詢時之陳述，就被告李珈
      璜交付金錢之目的，是否曾經行求賄賂其等投票給李許美
      曄、許崑源等與案情有重要關係之事項，明顯與其等在本
      院審理時之陳述情節有異（見警卷第23-24 、32-34 、42
      -47 頁、本院卷第42-60 、103-117 、130-137 頁）。而
      證人A2等人於接受員警詢問時，詢問筆錄之記載採取一問
      一答之方式，於本院審理中到庭作證時，未曾反映其警詢
      筆錄係遭受不正方法訊問而為陳述，堪認員警製作證人A2
      等人之警詢筆錄時，係依法定程序為之，並無違法取供之
      情事，其等陳述之信用性已受保障。再衡諸證人A2等人於
      警詢時之陳述較接近案發時點，並於陳述當時未直接面對
      被告，心情較為篤定，壓力較小，較有可能為任意陳述，
      憑信性甚高，經考量其等於審判外及審判中陳述之外部附
      隨環境及條件，應認其等先前之陳述具有較可信之特別情
      況，且與本件待證事實間具有相當之關聯性及必要性，符
      合刑事訴訟法第159 條之2 規定，自有證據能力。
（二）按被告以外之人於偵查中向檢察官所為之陳述，除顯有不
      可信之情況者外，得為證據，刑事訴訟法第159 條之1 第
      2 項亦有明文。而所謂「顯有不可信性」係指陳述是否出
      於供述者之真意、有無違法取供情事之信用性而言，故應
      就偵查筆錄製作之原因、過程及其功能等項加以綜合觀察
      ，據以判斷該傳聞證據是否「非顯不可信」，倘可據以認
      定其任意性暨信用性俱無疑慮者，即可例外賦予「證據能
      力」，俾其成為法院審判時之適格證據資料而言。再按刑
      事訴訟法第166 條以下規定之交互詰問，屬人證調查證據
      程序之一環，與證據能力係指符合法律規定之證據適格，
      亦即得成為證明犯罪事實存否之證據適格，其性質及在證
      據法則之層次並非相同，而被告、辯護人詰問權之行使與
      否，係有權處分，如欲行使，則證人於審判中，應依法定
      程序到庭具結陳述，並接受被告或辯護人等之詰問，其陳
      述始得作為認定被告犯罪事判斷之依據（參照司法院釋字
      第582 號解釋），否則如未進行交互詰問之調查證據程序
      ，讓被告或辯護人行使詰問權，則該有證據能力之證人陳
      述，即不得作為判斷之依據，惟其原有之證據能力並不因
      而喪失（最高法院97年度臺上字第603 號判決可資參酌）
      。經查，證人A2等人於偵查中所為之陳述，對被告而言，
      固均屬被告以外之人於審判外之言詞陳述，然證人A2等人
      於偵查中所為之陳述，均為親身經歷事項，又係經檢察官
      告以拒絕證言權、具結之義務及偽證罪之處罰後，再命其
      等朗讀結文並具結後所為之陳述，有上開證人之結文在卷
      可稽。核其等製作筆錄過程，並無違法取供或證明力明顯
      過低之瑕疵，復有全程錄音錄影可資憑信，所為陳述蓋係
      出於供述者之真意，皆具信用性，揆諸上開說明，本屬有
      證據能力之證人陳述。且於本院審理時，已依人證調查程
      序，傳喚證人A2等人到場，命其等立於證人之地位經檢察
      官、被告及渠辯護人當庭交互詰問，並使被告有與之對質
      及詰問之機會，而證人A2等人偵訊之證言亦使被告、辯護
      人加以辯論，認均已完足為合法調查之證據，自得採為判
      決之基礎。綜上，以上開證人A2等人於偵查中經具結後所
      為陳述作為證據，並無任何不當，依同法第159 條之1第2
      項之規定，認具有證據能力。
（三）本判決後開所引用之其他被告以外之人於審判外之陳述（
      包括書面陳述），雖均屬傳聞證據，惟業經被告、辯護人
      及檢察官於審理期日時均表示無意見而不予爭執，且迄至
      言詞辯論終結前亦均未聲明異議，本院審酌上開證據資料
      製作時之情況，尚查無違法不當之瑕疵，亦認為以之作為
      證據應屬適當，故逕依刑事訴訟法第159 條之5 規定，認
      上揭證據資料均例外有證據能力。
二、訊據被告矢口否認為本件犯行，辯稱：本件是選舉恩怨，伊
    未行求、交付賄款給證人A2、A3、A6、A7、洪陳滿鄭等人云
    云，經查：
（一）被告之妻李許美曄為高雄市新興區第1 屆里長候選人；許
      崑源則為高雄市第1 屆第8 選區市議員選舉候選人（投票
      日均為99年11月27日），被告於該次選舉分別為李許美曄
      拉票及支持許崑源；又被告、證人A2、A3、A6、A7、洪陳
      滿鄭等人於上開選舉期間內，均設籍於浩然里，係該屆浩
      然里里長及第8 選區市議員選舉之有投票權人；另被告曾
      任浩然里里長，證人A2、A3、A6、A7、洪陳滿鄭等人係該
      里里民，彼此間均相識等情，業據證人李許美曄、A2、A3
      、A6、A7、洪陳滿鄭等人陳述在卷（見警卷第23-24 、32
      -34 、42-47 頁，偵卷一第25-27 、30-32 、43-45 、53
      -55 頁，偵卷二第71-73 頁），且為被告所不爭（見本院
      卷第13頁），並有高雄市選舉委員會100 年3 月29日高市
      選一字第1000000584號函暨所附99年直轄市里長選舉候選
      人登記冊（一）、高雄市新興區第1 屆里長選舉候選人登
      記冊（當日）、領表名冊、高雄市第1 屆議員選舉第8 選
      舉區候選人登記申請調查表、請領登記表明冊（見本院卷
      第69 -74頁）、真實姓名與代號對照表、戶籍查詢資料（
      見密封卷）在卷可憑，並經本院調取高雄市第1 屆市長、
      議員暨里長選舉之選舉人名冊核閱無誤，是此部分事實，
      均可認定。
（二）1.證人A2於警詢及偵訊時稱：「於99年9 月底某日下午5
      、6 時許，被告至我家聊天、拜票，向我說他支持許崑源
      ，問我家裡有幾個人，我說只有我自己可以支持他，其他
      人的票不是我能作主。他聽完後就從他褲子的口袋要拿出
      1000元塞給我，但是我沒有收他的錢，因為我心裡知道這
      1000元是他要向我買票的錢，所以我不敢收，後來李珈璜
      看我不收他的錢後，他就把1000元拿回去，然後說他還有
      事情要處理就先走了。被告拿錢給我應該是要我投票給許
      崑源。被告也曾拿許崑源的競選文宣來我家，跟我表明他
      是支持許崑源的。」等語（見警卷第42-43 頁，偵卷一第
      25 -27頁）；2.證人A3於警詢、偵訊及審理時稱：「於99
      年9 月底某日上午9 時許，在高雄市新興區國民市○○○
      路口紅綠燈處，我剛好遇上被告，他手裡拿出1 張競選文
      宣，要我支持他老婆參選里長，然後就拿出2000元要給我
      ，說我家有2 票（我1 票，我兒子1 票）。我當時對李珈
      璜說我會投給李許美曄啦，我不要收你的錢，然後我就趕
      快離開了。被告拿2000元就是要向我買票，不然要做什麼
      。」等語（見警卷第44頁、第44頁反面，偵卷一第30-32
      頁，本院卷第130-132 、136-137 頁）；3.證人A6於警詢
      及偵訊時稱：「我家裡有5 位投票權人設籍在浩然里。於
      99年10月中旬某日中午12時許，被告至我店裡吃完東西之
      後，來到我身邊跟我說話，但是因為當時店裡很吵，所以
      我沒有聽清楚他講了什麼，我只聽到他跟我說『拜託一下
      』，然後他將5 張1000元的鈔票放在我店的櫃檯上後，就
      走出去了。因為當時店裡還有其他客人在，也不方便跟他
      說什麼，所以想說等比較沒有人的時候再去找他，將錢還
      給他。之後我於同日下午1 時許，去他成立在五福二路上
      的社區發展協會找他，將5000元還他，我跟他說『都是鄰
      居，我不會跟你收這個』，他說『這是他的一點心意而已
      』，之後我就回去店裡做生意了。他當時拿錢給我時，有
      跟我說『拜託一下』，我知道李許美曄有參選里長，所以
      應該是要我支持他太太李許美曄，因為他不可能幫對手買
      票。」等語（見警卷第45-47 頁，偵卷一第53-55 頁）；
      4.證人A7於警詢及偵訊時稱：「我於99年10月份某日接近
      中午某時許，在我家門前遇到被告。被告說來找我聊天，
      之後說要給我選舉的錢，因我家有2 票就給我2000元。我
      知道李許美曄本次有出來選里長，被告也有跟我說」等語
      （見警卷第23-24 頁，偵卷一第43-45 頁）；5.證人洪陳
      滿鄭於警詢及偵訊時稱：「被告於99年8 、9 月份某日中
      午某時許至我家，因我家有6 張選票，所以被告拿6000元
      給我向我買票，要我投票給李許美曄」等語（見警卷第32
      -34 頁，偵卷二第71-73 頁），觀諸其等於警詢及偵訊時
      所述均一致，無明顯矛盾之處。又證人A6、A7、洪陳滿鄭
      於警詢時均指認被告無誤（見警卷第25、35、48頁），且
      證人A2等5 人於偵訊時均經具結，應足以擔保證言可信性
      。再者，證人A3、A6、A7、洪陳滿鄭等人與被告並無仇怨
      ，也無必要故意誣陷被告，並自陷己受偽證罪追訴處罰之
      風險，甚至證人A2、A3於警詢時；證人A3於審理時均表示
      希望其等上揭所述不要讓被告知道（見警卷第43頁、第44
      頁反面，本院卷第135 頁），亦核與一般民眾若與被告居
      住同里，彼此間又認識之反應相符，更添其等證言可信度
      。而證人A2雖於審理時證稱：約4 年前曾因浩然里之公共
      建設興建問題與被告有過不愉快等語（見本院卷第103-10
      4 、108-109 頁），但相較於偽證罪之刑責，要難認證人
      A2會為了此一陳年舊事而故意設詞陷害被告，堪認其上開
      所述並無不實，被告辯稱與證人A2有糾紛，證人A2是故意
      要陷害他，自難採信。甚且，證人A7、洪陳滿鄭除為上開
      不利被告之陳述外，更坦承己受賄之犯行（見偵卷一第43
      -45 頁，偵卷二第71-73 頁），並經臺灣高雄地方法院檢
      察署檢察官以99年度選偵字第103 號為職權不起訴處分確
      定（見偵卷二第80頁），倘若無受賄之事，證人A7、洪陳
      滿鄭怎有可能陳稱上情，至己受刑事追訴？何況其2 人均
      主動交出被告所給之賄款2000元及6000元，有扣押筆錄、
      扣押物品目錄表、扣案現金照片、高雄市政府警察局苓雅
      分局扣押物品清單、臺灣高雄地方法院檢察署贓證物款收
      據存卷可考（見警卷第27-31 、36-41 、106-107 頁），
      苟非該些款項確屬賄款，證人A7、洪陳滿鄭有何必要交由
      警方扣案？從而，證人A2、A3、A6、A7、洪陳滿鄭等人上
      開證述被告以金錢向其等行求賄選，要求其等對於上開里
      長及市議員選舉之投票權為一定行使，且證人A7、洪陳滿
      鄭均有受賄之意而收下上述賄賂款項等情，應屬真實，而
      可採信。另被告留給證人A6之5000元，乃趁證人A6無暇之
      際所留，後證人A6亦表示不願收受而退回，應認證人A6並
      無受賄之意甚明。
（三）證人A2、A3、A6、A7、洪陳滿鄭等人既均陳述被告有前揭
      行求、交付賄賂之犯行如前，而證人A7、洪陳滿鄭更於警
      詢及偵訊時均稱：「我收了李珈璜給我的買票錢後，我就
      會投票給李許美曄」等語明確（見警卷第24、34頁，偵卷
      一第44頁，偵卷二第72頁），益證被告係以「交付金錢」
      利誘證人A2、A3、A6、A7、洪陳滿鄭等人之方式，希望證
      人A2、A3、A6、A7、洪陳滿鄭等人能配合為投票權一定之
      行使，亦即里長投給李許美曄、市議員投給許崑源之行求
      賄選目的，至為灼然。又被告明確表示要求證人A2、A3、
      A6 、A7 、洪陳滿鄭等人投給其指定之里長或市議員候選
      人之行為，與其表示要給與證人A2、A3、A6、A7、洪陳滿
      鄭等人金錢之行求賄賂，二者之間具有原因目的之對應關
      係，具有對價關係至明。
（四）另被告雖否認行賄犯行，但參以證人A2等5 人於警詢及偵
      訊所述，已足認被告係以每票1000元之對價行賄。是被告
      交付多餘之1000元給證人A7、多餘5000元給證人洪陳滿鄭
      ，顯然是約定由證人A7、洪陳滿鄭轉達該些款項暨前揭投
      票行賄之旨予戶內其他有投票權家人。惟證人A7、洪陳滿
      鄭於警詢及偵查中均未曾證述已將除自己該票之對價1000
      元以外其餘金錢轉交暨轉達被告前揭投票行賄之旨予戶內
      其他有投票權家人，檢察官也未舉證證明與證人A7、洪陳
      滿鄭設於同籍有投票權家人已獲得被告行賄之款項，則被
      告對與證人A7、洪陳滿鄭設於同籍有投票權家人等人行賄
      ，均僅止於預備階段，亦可認定。
（五）至於審理中，證人A2改稱：「被告當天是到我店裡，並沒
      有拿1000元給我，而是要從手提小袋子中拿許崑源的廣告
      單給我，要我支持許崑源」云云（見本院卷第105 頁）；
      證人A3雖稱：「被告說要我投票給誰我忘記了，也不記得
      被告手上有無拿宣傳單」云云（見本院卷第132 頁）；證
      人A6改稱：「我認為被告說『拜託一下』是要我支持許崑
      源，與李許美曄參選里長無關」云云（見本院卷第55-56
      頁）；證人A7則稱：「被告是看我身體不舒服，給我2 次
      1000元，要我拿去看醫生及當生活費用。被告拿錢給我的
      時間已經很久了，並非選舉期間，也沒有要我支持某個候
      選人。我的警詢、偵訊筆錄均記載錯誤」云云（見本院卷
      第111 、114 頁）；而證人洪陳滿鄭改口稱：「被告拿60
      00元是給我生活用的，因他看我年紀大，家庭比較困難，
      並非用以買票」云云（見本院卷第43-48 頁），然：
    1.比對證人A2於警詢、偵訊及審理時所述之情節顯然不同，
      倘若證人A2未經歷如事實欄一、（一）之事項，為何要虛
      構此情節誣陷被告？又其為智識正常之成年人，對證人結
      文及具結作證之意，當無不知之理，為何仍甘冒偽證罪之
      刑責，於偵查中指證被告有前揭行求賄賂犯行？甚且，其
      於審理時尚能陳述如此清晰，若所述屬實，為何不於偵查
      中即向檢察官說明？再者，於本院審理中，經提示證人A2
      之偵訊筆錄後，證人A2復改口稱：「被告當時確有從口袋
      中拿錢的動作，也有問我家有幾票」等語明確（見本院卷
      第106 頁），堪認證人A2上開對被告有利之證言，無非有
      所保留，不能遽信。
    2.考量人之記憶本隨時間而有衰退之跡象，證人A3雖於審理
      中對被告拿錢給彼當時有無要求彼支持李許美曄，及有無
      拿李許美曄之競選文宣給彼等節均不復記憶（見本院卷第
      132 頁），但此為正常之現象，尚與常情無違。而對於被
      告確有在事實欄一、（二）所載時地要拿2000元給彼之事
      實仍為與彼先前於警詢、偵訊時所述一致，自不能以此瑕
      疵，即認證人A3所述不實。
    3.證人A6嗣經檢察官詰問，又改口坦承：「被告確有留5000
      元給我，並說『拜託一下』，後來我有將錢還給被告，被
      告說是一點心意，因當時李許美曄在參選，要拜託我選李
      許美曄」等語（見本院卷第58頁），且被告與證人A6非親
      非故，豈有無故留下5000元給證人A6之理，足見證人A6上
      開有利被告之陳述，僅為避重就輕之詞，尚難採信。
    4.同上論理，遍觀全卷，查無證人A7有任何陷害被告之動機
      ，而一般人均知買票賄選是違法行為，若證人A7所述被告
      有前載之行求賄賂犯行非真，當不可能為如此清晰之陳述
      ，是其於審理時所述，要難憑採。
    5.證人洪陳滿鄭於審理時明確證稱：「被告與我認識10年了
      。除本次被告給我6000元外，未曾到我家慰問我喪夫，或
      拿錢、生活用品貼補我。我的日子不好過」等語（見本院
      卷第42、49頁），若其上揭所述為真，為何要將對其應屬
      重要之生活費交由警方扣案？又為何從未過問其生活之被
      告，卻於選前敏感時刻送錢給其？故其於審理時所述，自
      甚可疑。
    6.此外，審酌證人A2、A3、A6、A7、洪陳滿鄭等人均與被告
      相識，平日作息皆有相遇之可能，且審理時被告又在庭，
      難免因此情而難據實陳述，故考量上開證人於警詢及偵訊
      中之陳述當時未直接面對被告，心情較為篤定，壓力較小
      ，較有可能為任意陳述，憑信性甚高之外部附隨環境及條
      件，應認其等先前於警詢及偵訊時之陳述較可信。
    7.基此，證人A2、A6、A7、洪陳滿鄭等人於審理中所述有利
      被告之證言，均係意在坦護被告，自不足作對被告有利之
      認定。而證人A3於審理記憶不清之部分，也未悖於常理，
      仍可信其於警詢及偵訊時所述為真。
（六）綜上所述，被告前開辯詞顯和事實不合，純為卸責之詞。
      本件事證已明，被告犯行堪以認定，應依法論科。
三、論罪科刑：
（一）按投票行賄罪之處罰分別規定於刑法第144 條及公職人員
      選舉罷免法第99條第1 項，而公職人員選舉罷免法第99條
      第1 項為刑法第144 條之特別法，依特別法優於普通法之
      規定，應優先適用公職人員選舉罷免法。
（二）按公職人員選舉罷免法第99條第1 項之賄選罪，係以對於
      有投票權之人行求、期約或交付賄賂或其他不正利益，而
      約其不行使投票權或為一定之行使為構成要件，亦即須視
      行為人主觀上是否具有行賄之犯意，而約使有投票權人為
      投票權一定之行使或不行使；客觀上行為人所行求期約或
      交付之賄賂或不正利益是否可認係約使投票權人為投票權
      之一定行使或不行使之對價；以及所行求、期約、交付之
      對象是否為有投票權人而定。上開對價關係，在於行賄者
      之一方，係認知其所行求、期約或交付之意思表示，乃為
      約使有投票權人為投票權一定之行使或不行使；在受賄者
      之一方，亦應認知行賄者對其所行求、期約或交付之意思
      表示，乃為約使其為投票權一定之行使或不行使。且對有
      投票權人交付之財物或不正利益，並不以金錢之多寡為絕
      對標準，而應綜合社會價值觀念、授受雙方之認知及其他
      客觀情事而為判斷（最高法院92年臺上字第893 號判例意
      旨參照）。另該條所稱行求、期約、交付行為，係屬階段
      行為，其行求賄選階段，係指行賄人自行向對方提出賄賂
      或不正利益，以備交付，只以行賄者一方之意思表示為已
      足，不以受賄者之允諾為必要，而交付賄賂階段，除行賄
      者有實施交付賄賂行為外，因對收受賄賂者，刑法第143
      條有投票受賄罪之處罰規定，二者乃必要共犯中之對向犯
      ，以2 個以上之行為者，彼此相互對立之意思經合致而成
      立犯罪，雖不以收受者確已承諾，或進而為一定投票權之
      行使為必要，仍須於行賄人交付賄賂或其他不正利益時，
      受交付之相對人對其交付之目的已然認識而予收受，其交
      付賄賂或其他不正利益之犯行始克成立，行賄者方得論以
      交付賄賂罪。
（三）查本件被告於前述里長及市議員之選舉期間，為求李許美
      曄、許崑源均順利當選該屆里長及市議員，而以給付一定
      金錢為條件，對於有投票權之證人A2、A3、A6、A7、洪陳
      滿鄭等人行求賄選並約其投票權為一定之行使，其主觀上
      顯具有行賄之犯意，客觀上所行求之賄賂（金錢）可認係
      約使有投票權人即證人A2、A3、A6、A7、洪陳滿鄭等人為
      投票權之一定行使之對價，且被告於行賄當時明知其行求
      之意思表示，乃為使有投票權人之證人A2、A3、A6、A7、
      洪陳滿鄭等人為投票權一定之行使，且就上開證人A2等人
      而言，亦認知被告對其等所行求之意思表示，乃為使其等
      為投票權一定之行使，亦即里長投給候選人李許美曄，市
      議員投票給許崑源，雖被告行求後，欲進一步交付賄賂遭
      證人A2、A3、A6所拒，然被告既以交付金錢為對價約定證
      人A2、A3、A6投票權為一定之行使，以行求當時之選舉氛
      圍、社會價值觀念、授受雙方認知等情綜合判斷，已可認
      定被告係對有投票權之證人A2、A3、A6行求賄賂，且就被
      告之主觀犯意、行為時之客觀情事，衡以社會常情及經驗
      法則等，堪認被告上開所為，已均對選舉人秘密投票暨國
      家正當選舉程序法益有侵害之危險，而均違反公職人員選
      舉罷免法第99條第1 項之對於有投票權人行求賄賂罪，不
      因證人A2、A3、A6未承諾受賄而有不同。另證人A7、洪陳
      滿鄭依上開情狀判斷，既已收下被告所交付之金錢，並均
      證稱會因而投票給李許美曄業如前載，顯然於被告交付賄
      賂時，其2 人對被告交付之目的已然認識而方收受，被告
      此部分行為自得均論以同條第1 項之交付賄賂罪。故核被
      告就事實欄一、（一）、（二）、（三）所為，均係犯公
      職人員選舉罷免法第99條第1 項之行求賄賂罪；就事實欄
      一、（四）、（五）所為則均係犯同條項之交付賄賂罪。
（四）被告對具有投票權之證人A7、洪陳滿鄭等2 人行求賄賂之
      低度行為，應為交付賄賂之高度行為所吸收，不另論罪。
（五）按公職人員選舉罷免法之投票行賄罪係侵害國家法益之罪
      ，以一行為同時對多數有投票權之人交付賄賂，約其不行
      使投票權或為一定之行使，祇侵害一個國家法益，應僅成
      立一投票行賄罪。而該罪之預備犯，僅止於該罪著手實行
      前之準備階段，嗣若進而實行行賄之行為，即為行賄所吸
      收，不另論罪。則以一行為同時對多數有投票權人行賄，
      尚且論以一罪，其以一行為同時對多數有投票權之人部分
      賄選，部分尚在預備賄選階段，亦僅能論以行賄一罪。本
      件被告對證人A7、洪陳滿鄭行賄之同時，併委託其轉達行
      賄之意思及轉交賄款予與證人A7、洪陳滿鄭設籍同址之其
      他有投票權人，而同時對證人A7、洪陳滿鄭本人行賄及預
      備對該2 址內多人行賄，應均係以一行為同時實行賄選及
      預備賄選，自應論以一投票行賄罪。檢察官雖未對此多加
      論述，然起訴書犯罪事實欄已載明被告每票行賄金額及交
      付證人A7、洪陳滿鄭之賄賂數額，應認被告此部分預備犯
      行均在起訴範圍內，本院自得依法審判。
（六）按「刑法於民國94年2 月2 日修正公布（95年7 月1 日施
      行）刪除連續犯規定之同時，對於合乎接續犯或包括的一
      罪之情形，為避免刑罰之過度評價，已於立法理由說明委
      由實務以補充解釋之方式，發展接續犯之概念，以限縮數
      罪併罰之範圍。而多次投票行賄行為，在刑法刪除連續犯
      規定之前，通說係論以連續犯。鑑於公職人員選舉，其前
      、後屆及不同公職之間，均相區隔，選舉區亦已特定，以
      候選人實行賄選為例，通常係以該次選舉當選為目的。是
      於刪除連續犯規定後，苟行為人主觀上基於單一之犯意，
      以數個舉動接續進行，而侵害同一法益，在時間、空間上
      有密切關係，依一般社會健全觀念，難以強行分開，在刑
      法評價上，以視為數個舉動之接續實行，合為包括之一行
      為予以評價，較為合理，於此情形，即得依接續犯論以包
      括之一罪。否則，如係分別起意，則仍依數罪併合處罰，
      方符立法本旨。」最高法院99年度第5 次刑事庭會議決議
      意旨可資參照，本件被告行求、交付賄賂證人A2、A3、A6
      、A7、洪陳滿鄭等人之時間均在99年8 月至10月間，其5
      次犯行時間、空間密接，顯係基於行求賄賂之單一犯意，
      依一般社會健全觀念，難以強行分開，在刑法評價上，雖
      行為階段不同，惟侵害同一選舉公正之法益，以視為數個
      舉動之接續實行，合為包括之一行為予以評價，較為合理
      ，應依接續犯論以情節較重的交付賄賂罪一罪。
（七）爰審酌選舉乃民主政治之重要表徵，選民能否依據候選人
      之品行、學識、才能、政見等資料而選賢與能，攸關一國
      政治之良窳甚鉅，而賄選足以破壞候選人間之公平競爭，
      更為敗壞選風之主要根源，故世界各民主法治國家莫不懸
      為厲禁，全力遏止賄選犯行。被告為使李許美曄及許崑源
      均能順利當選，不思以合法方式從事輔選、助選行為，竟
      以給付金錢之方式，從事行求、交付賄選行為，企圖影響
      選舉之公平，已嚴重侵蝕民主政治之機能，危害選舉制度
      之公正性，並參酌其犯罪動機、手段、生活情狀、知識程
      度及否認犯行之犯後態度等一切情狀，量處有期徒刑4 年
      ，併科罰金新臺幣100 萬元，並諭知罰金易服勞役之折算
      標準，且依公職人員選舉罷免法第113 條第3 項之規定宣
      告褫奪公權4 年，以資警懲。
（八）按公職人員選舉罷免法第99條第3 項規定：預備或用以行
      求期約或交付之賄賂，不問屬於犯人與否，沒收之。此項
      沒收為刑法第38條之特別規定，採絕對義務沒收主義，祇
      要係預備或用以行求期約或交付之賄賂，不論是否屬於被
      告所有或已否扣案，均應依法諭知沒收，法院並無自由裁
      量之餘地。但如其賄賂已交付予有投票權之人收受，因收
      受者係犯刑法第143 條第1 項之投票受賄罪，其所收受之
      賄賂應依同法條第2 項規定沒收之，如全部或一部不能沒
      收時，追徵其價額。故犯投票行賄罪者，其已交付之賄賂
      ，苟該收受賄賂之有投票權人，復經檢察官依法起訴，法
      院為有罪判決時，固應依刑法第143 條第2 項之規定，於
      其對向共犯所犯投票受賄罪之從刑宣告沒收、追徵，而毋
      庸再依上開規定重複宣告沒收；惟若對向共犯（即收受賄
      賂者）所犯投票受賄罪嫌業經檢察官依刑事訴訟法第253
      條規定為不起訴處分，或依同法第253 條之1 為緩起訴處
      分確定者，則收受賄賂之對向共犯既毋庸經法院審判，其
      所收受之賄賂即無從由法院依刑法第143 條第1 項之規定
      宣告沒收、追徵。若檢察官未依刑事訴訟法第259 條之1
      規定單獨聲請法院宣告沒收，則法院自仍應依公職人員選
      舉罷免法第99條第3 項之規定，將犯投票行賄罪者所交付
      之賄賂，於投票行賄罪之本案予以宣告沒收，始符立法本
      旨（參最高法院100 年臺上字第214 號判決之發回意旨）
      。查證人A7、洪陳滿鄭所犯刑法第143 條第1 項之有投票
      權人收受賄路罪，雖經臺灣高雄地方法院檢察署檢察官以
      99年度選偵字第103 號為不起訴處分確定，然並未就被告
      所交付之賄款各2000元、6000元另案聲請單獨宣告沒收（
      參證人洪陳滿鄭之前科紀錄表及本院公務電話紀錄），自
      應依公職人員選舉罷免法第99條第3 項規定，均宣告沒收
      。再按，倘該應沒收之物係屬金錢時，因金錢為代替物，
      重在兌換價值，而不在原物，不以仍由被告持有、管理、
      支配原物為限，是苟經確認係被告所用以行求之賄款時，
      不問有無扣案，均應依公職人員選舉罷免法第99條第3 項
      規定宣告沒收。查被告就事實欄一、（一）、（二）、（
      三）所載渠所有用以行求賄賂之1000元、2000元、5000元
      ，雖遭A2、A3拒收，及遭A6退回而未扣案，惟依上揭說明
      ，仍應均宣告沒收之。另扣案之名冊1 張、旅遊行程表1
      張，並無證據證明與本件有關，爰不予宣告沒收。
據上論斷，應依刑事訴訟法第299 條第1 項前段，公職人員選舉
罷免法第99條第1 項、第3 項，第113 條第3 項，刑法第11條、
第37條第2 項、第42條第3 項，判決如主文。
本件經檢察官陳俊宏到庭執行職務。
中    華    民    國   100    年    5     月    31    日
              刑事第十七庭  審判長法  官  陳培維
                                  法  官  陳君杰
                                  法  官  余銘軒
以上正本證明與原本無異。
如不服本判決應於收受送達後10日內向本院提出上訴書狀，並應
敘述具體理由；如未敘述上訴理由者，應於上訴期間屆滿後20日
內向本院補提理由書（均須按他造當事人之人數附繕本）「切勿
逕送上級法院」。
中    華    民    國   100    年    6     月    2     日
                                  書記官  吳書逸
附錄論罪科刑法條
公職人員選舉罷免法第99條
對於有投票權之人，行求期約或交付賄賂或其他不正利益，而約
其不行使投票權或為一定之行使者，處 3 年以上 10 年以下有
期徒刑，得併科新臺幣1 百萬元以上 1 千萬元以下罰金。
預備犯前項之罪者，處 1 年以下有期徒刑。
預備或用以行求期約或交付之賄賂，不問屬於犯人與否，沒收之
。
犯第 1 項或第 2 項之罪，於犯罪後六個月內自首者，減輕或免
除其刑；因而查獲候選人為正犯或共犯者，免除其刑。
犯第 1 項或第 2 項之罪，在偵查中自白者，減輕其刑；因而查
獲候選人為正犯或共犯者，減輕或免除其刑。